【裁判字號】    96,訴,920
【裁判日期】    970122
【裁判案由】    毒品危害防制條例
【裁判全文】
臺灣彰化地方法院刑事判決               96年度訴字第920號
公  訴  人  臺灣彰化地方法院檢察署檢察官
被      告  甲○○
選任辯護人  王忠沂律師
上列被告因違反毒品危害防制條例案件，經檢察官提起公訴（96
年度偵字第1075號、第4196號、第4347號），本院判決如下：
    主  文
甲○○共同販賣第一級毒品，處無期徒刑，褫奪公權終身；販賣
毒品所得新臺幣肆仟伍佰元沒收之，如全部或一部不能沒收時，
以其財產抵償之；販賣毒品所得新臺幣貳萬肆仟元沒收之，如全
部或一部不能沒收時，以甲○○與庚○○財產連帶抵償之。
    犯罪事實
一、甲○○（綽號「阿弟」、「阿舜」）明知海洛因係毒品危害
    防制條例第二條第二項第一款所規定之第一級毒品，不得販
    賣，竟基於營利之意圖，及基於反覆販賣第一級毒品海洛因
    之犯意，先於民國95年10月間起，與其上游即庚○○（綽號
    「老牛」，所涉違反毒品危害防制條例案件，另由本院以96
    年度訴字第1112號判處有罪）共同販賣第一級毒品海洛因；
    及自95年11月間起，甲○○另自臺中地區不詳男子等處覓得
    第一級毒品海洛因來源後，單獨繼續販賣海洛因，而有與下
    述之對象相約在特定地點，進行第一級毒品海洛因交易行為
    ：
（一）乙○○與丙○○係男女朋友，兩人均染有吸毒之惡習；乙○○以丙○○所有之0000-000000號行動電話，撥打甲○○使用之0000-000000號行動電話，向庚○○、甲○○購
      買毒品，並有下列海洛因毒品交易:
   1、乙○○於95年10月10日，先以電話聯絡向庚○○購買海洛
      因，庚○○即推由甲○○出面，與乙○○相約在彰化縣和
      美鎮○○路與美寮路口之「萊爾富便利商店」前，庚○○
      、甲○○共同以新臺幣（下同）三千元高於進價之價格，
      販賣第一級毒品海洛因1包予乙○○，而獲取價差為利潤
      。
   2、乙○○於95年11月30日下午3時許，以電話聯絡與甲○○
      聯絡，相約在甲○○位於彰化縣和美鎮○○路○段之居處
      附近，甲○○以一千元高於進價之價格，販賣第一級毒品
      海洛因1包予乙○○，而獲取價差為利潤，乙○○並於隔
      日交付一千元予甲○○。
   3、乙○○於95年11月30日晚間23時許，以電話聯絡與甲○○
      聯絡，相約在彰化縣和美鎮○○路之「全家便利商店」前
      ，甲○○以三千元高於進價之價格，販賣第一級毒品海洛
      因1包予乙○○，而獲取價差為利潤。
（二）己○○染有施用第一級毒品海洛因惡習，為取得海洛因施
      用，與庚○○、甲○○有下列海洛因毒品交易:
   1、己○○於95年11月4日下午6時許，以其使用之0000-00000
      0號行動電話，撥打庚○○使用之0000-000000號行動電話
      購買海洛因，庚○○即推由甲○○出面，與己○○相約在
      彰化縣和美鎮○○路「弘裕紡織廠」附近，庚○○、甲○○共同以六千元高於進價之價格，販賣第一級毒品海洛因
      1包予己○○，而獲取價差為利潤。
   2、己○○於95年11月30日下午3時許，以其使用之0000-0000
      00號行動電話，撥打甲○○使用之0000-000000號行動電
      話，二人相約在彰化縣和美鎮○○路之「全家便利商店」
      前，甲○○以五百元高於進價之價格，販賣第一級毒品海
      洛因1包予己○○，而獲取價差為利潤。
（三）丁○○染有施用第一級毒品海洛因惡習，為取得海洛因施
      用，與庚○○、甲○○有下列海洛因毒品交易:
   1、丁○○於95年10月11日下午4時32分許，以電話0000-0000
      00號撥打庚○○所使用之電話號碼0000-000000號，向庚○○表示要購買第一級毒品海洛因4分之1錢，庚○○於電話
      中告知將由甲○○出面交易，並要丁○○將價金六千元直
      接交給甲○○，雙方相約在彰化縣鹿港鎮○○路旁某處交
      易，庚○○、甲○○共同以六千元高於進價之價格，販賣
      第一級毒品海洛因1包予丁○○，而獲取價差為利潤。
   2、丁○○於同年11月3日深夜0時4分，丁○○又以電話向庚○○表示要購買第一級毒品海洛因，庚○○乃指示甲○○與
      丁○○聯絡，雙方相約在彰化縣鹿港鎮○○路旁某處交易
      ，庚○○、甲○○共同以六千元高於進價之價格，販賣第
      一級毒品海洛因1包予丁○○，而獲取價差為利潤。
（四）戊○○於95年11月17日凌晨1時22分許，以電話號碼0000-
      000000號（起訴書誤載為0000-000000號）撥打庚○○所
      使用之電話號碼0000-000000號，向庚○○表示要購買第
      一級毒品海洛因，庚○○乃告知甲○○所使用之電話號碼
      0000-000000號，要戊○○向甲○○購買；經戊○○與甲○○聯絡後，甲○○即另行基於販賣第一級毒品海洛因之
      犯意，於當日與戊○○相約在彰化縣和美鎮內某不詳地點
      進行交易，以高於進價之三千元價格，販賣海洛因1包予
      戊○○，而獲取價差為利潤。
二、嗣經員警接獲線報，陸續對庚○○及甲○○所使用之上開電
    話申請通訊監察，而發現甲○○確有與庚○○共同販賣之情
    形。
三、案經彰化縣警察局和美分局報告臺灣彰化地方法院檢察署檢
    察官偵查起訴。
    理  由
壹、有關於證據能力部分：
一、本件證人乙○○、己○○、戊○○於警詢之證述，辯護人雖
    認係屬被告以外之人於審判外之陳述，而辯護稱不具有證據
    能力，惟證人己○○、乙○○、戊○○業於審理中到庭，且
    其證述內容均與前揭警詢之證述內容相同，復證陳其警詢之
    證述內容無誤，因而證人乙○○、己○○、戊○○前開於警
    詢之證述內容，自應認有證據能力。
二、按被告以外之人（包括證人、鑑定人、告訴人、被害人及共
    同被告等）於檢察事務官、司法警察官或司法警察調查中所
    為之陳述，與審判中不符時，其先前之陳述具有較可信之特
    別情況，且為證明犯罪事實存否所必要者，得為證據，刑事
    訴訟法第一百五十九條之二定有明文。所謂「前後陳述不符
    」之要件，應就前後階段之陳述進行整體判斷，以決定其間
    是否具有實質性差異，惟無須針對全部陳述作比較，陳述之
    一部分有不符，亦屬之。而所謂「具有較可信之特別情況」
    之情形，亦應就前後陳述時之各種外部情況進行比較，以資
    決定何者外部情況具有可信性。若陳述係在特別可信之情況
    下所為，則虛偽陳述之危險性即不高，雖係審判外陳述，或
    未經被告為反對詰問、對質，仍得承認其有證據能力。所稱
    「外部情況」之認定，例示如下：
    1.時間之間隔：陳述人先前陳述是在記憶猶新的情況下直接
      作成，一般與事實較相近，事後即可能因記憶減弱或變化
      ，致有不清晰或陳述不符之現象發生。
    2.有意識的迴避：由於先前陳述時被告未在場，是陳述人直
      接面對詢問警員所為陳述較為坦然；事後可能因陳述人對
      被告有所顧忌或同情，因而在被告面前較不願陳述不利被
      告之事實。
    3.受外力干擾：陳述人單獨面對檢察事務官或司法警察（官
      ）所為之陳述，程度上較少會受到來自被告方面強暴、脅
      迫、詐欺、利誘或收買等外力之影響，其陳述較趨於真實
      。若被告在庭或有其他成員參與旁聽時，陳述人可能會本
      能的作出迴避對被告不利之證述，或因不想生事招惹麻煩
      乃虛構事實或進而否認以前之供述而為陳述。
    4.事後串謀：證人對警察描述其所親身經歷之情形，因較無
      時間或動機去編造事實，客觀上亦較難認與被告間有勾串
      情事，其陳述具有較可信性。但事後因特殊關係，雙方可
      能因串謀、請託而統一口徑；或事後情況變化，兩者從原
      先敵對關係變成現在友好關係，抑或業已由中取得利益等
      情形，其陳述即易偏離事實而較不可信。
    5.警詢或檢察事務官偵查時，有無辯護人、代理人或親友在
      場：如有上開親誼之人在場，自可期待證人為自由從容之
      陳述，其證言之可信度自較高。
    6.警詢或檢察事務官所作之偵查筆錄記載是否完整：如上開
      筆錄對於犯罪之構成要件、犯罪態樣、加重減輕事由或起
      訴合法要件等事實或情況，均翔實記載完整，自可推定證
      人之陳述，與事實較為相近，而可信為真實。法院應斟酌
      上列因素綜合判斷，亦應細究陳述人之問答態度、表情與
      舉動之變化，此一要件係屬訴訟法事實之證明，以自由證
      明為已足，且應由主張此項證據之人證明。惟此僅係確定
      上開陳述有無證據能力而已，至該證據具有證據能力後，
      其證據力之強弱問題（指證明力），仍待法院綜合全辯論
      意旨及調查證據所得，依法認定之。
    本件證人丁○○於警詢中及本院審理時之證述，雖前後陳述
    有部分不符之情形，本院審酌其於警詢中之證述距案發日較
    近，當時記憶自較深刻，可立即反應所知，不致因時隔日久
    而遺忘案情；且較無來自被告同庭在場之壓力而出於虛偽不
    實之指證，或事後串謀而故為迴護被告之機會。復參諸偵訊
    筆錄之內容與警詢筆錄之內容相同等情；故證人丁○○於警
    詢中所為之陳述，客觀上應具有較可信之特別情況，且亦為
    證明犯罪事實存否所必要，依上規定及說明，證人丁○○於
    警詢中之證言自得為證據，而有證據能力。
三、按有事實足認被告或犯罪嫌疑人有最輕本刑為三年以上有期
    徒刑之罪嫌，並危害國家安全或社會秩序情節重大，而有相
    當理由可信其通訊內容與本案有關，且不能或難以其他方法
    蒐集或調查證據者，得發通訊監察書。通訊監察書，偵查中
    由檢察官依司法警察機關聲請或依職權核發，審判中由法官
    依職權核發，通訊保障及監察法第五條第一項第一款、第二
    項定有明文。本件被告甲○○所使用之行動電話之監聽錄音
    ，係經臺灣彰化地方法院檢察署檢察官核准在案，有詳載聲
    監案號、案由、監察電話及對象等之臺灣彰化地方法院檢察
    署通訊監察書附卷可參（見96偵字第1075號卷第106頁以下
    ），係依法所為之監聽，尚無不法取證情事。又按通訊監察
    錄音之譯文，僅屬依據監聽錄音結果予以翻譯之文字，固具
    文書證據之外觀，但實際上仍應認監聽所得之錄音帶或光碟
    ，始屬調查犯罪所得之證物；刑事訴訟法第一百六十五條之
    一第二項所稱之證物，如其蒐證程序合法，並經合法調查，
    自具證據能力。因此檢察官如提出通訊監察錄音之譯文為其
    證據方法，實乃以其監聽所得之錄音帶或光碟，為調查犯罪
    所得之證物，法院本應依刑事訴訟法第一百六十五條之一所
    列之方法調查，以判斷該錄音帶或光碟是否與通訊監察錄音
    之譯文相符。而監聽錄音製作之譯文，雖通常為偵查犯罪機
    關單方面製作，然若被告或訴訟關係人對其真實性並無爭執
    ，經法院於審判期日提示譯文供當事人辨認、表示意見並為
    辯論者，程序自屬適法（最高法院95年度臺上字第295號、
    94年度臺上字第4665號判決意旨參照）。查本案卷內之相關
    電話監聽，取證程序未見違法情事，已如前述；而警方依監
    聽錄音所製作之監聽譯文，經本院提示予檢察官、被告及其
    選任辯護人後，迄言詞辯論終結前均無異議，且同意採為證
    據，依上開說明，本案卷內通訊監察譯文均具證據能力。
四、本案其餘認定被告有罪所引用之供述證據及非供述證據，經
    公訴人、被告及其辯護人均同意證據有證據能力，是後述所
    引用證據之證據能力均無疑義，合先敘明。
貳、有關於認定犯罪事實部分：
一、訊據被告矢口否認有何販賣第一級毒品之行為，先於本院準
    備程序中辯稱，伊將其行動電話借給室友王志文，故通訊監
    察譯文中講電話的人是王志文，與伊無關；後於本院審理中
    辯稱，伊將鎮定劑摻入葡萄糖充作海洛因販賣，故其並未販
    賣海洛因毒品，且伊販賣之對象均拖欠貨款，尚未收到錢等
    云云。惟查：
（一）本院依職權，將本件實施通訊監察之監聽錄音光碟，併將
      被告解送法務部調查局作聲紋鑑定，經該局以聆聽比對法
      （Aural)及聲聞圖譜特徵比對法（Visual）比對分析結果
      ，確認兩者語音特徵相似率約百分之75，研判與被告本人
      聲音音質相同，有該局96年9月14日調科參字第096004008
      30號鑑定報告書附卷可憑；嗣被告於本院審理中亦坦承有
      與本件實施通訊監察之監聽通話對象通話無訛，自勘信實
      施通訊監察之監聽通話內容，確為被告本人通話所為。
（二）被告販賣海洛因予乙○○部分
      證人乙○○於本院審理中證陳：「（你有無施用毒品的習
      慣？）有。我施用海洛因。」、「（你毒品向誰買？）跟
      朋友。」、「（哪一位？）阿弟仔。」、「（阿弟仔是否
      為在庭之被告？）應該是。」、「（你跟他買幾次？）忘
      記了。大約三、五次。」、「（一次買多少錢？）  忘記
      了。」、「（他賣給你的是哪種毒品？）海洛因。」、「
      （買毒品的交易地點？）不固定。」、「（0000-000000
      申請人是誰？丙○○。」、「（使用人？）大部分是我使
      用。」、「（有無第三通的通話內容？審判長提示譯文偵
      卷44頁）有這通電話。」、「（跟你通話的人是誰？）阿
      弟仔，就是甲○○。」、「（通話中提到「借壹仟」，是
      何意？）要拿毒品。」、「（你在警察局說「有交易成功
      ．．．在萊爾富便利商店前，向老牛買海洛因，由甲○○
      過來交易」對於筆錄內容有何意見？審判長提示偵卷第40
      頁警訊筆錄）沒有意見，內容實在。」等語；且與其在警
      詢、偵查證述之內容一致，復核與通訊監察譯文所載通話
      內容相符，且依監聽譯文中證人乙○○與被告曾相約買賣
      毒品之通話內容，應堪認定證人乙○○至少有於95年10月
      10日，由證人乙○○先向庚○○聯絡購買海洛因，庚○○
      推由被告與證人乙○○相約在彰化縣和美鎮○○路與美寮
      路口之「萊爾富便利商店」前，證人乙○○以三千元為代
      價，向庚○○、被告甲○○購買海洛因；及於95年11月30
      日下午3時許，證人乙○○與被告相約在被告位於彰化縣
      和美鎮○○路○段之居處，證人乙○○以一千元為代價，
      向被告購買海洛因，證人乙○○並於隔日交付一千元予被
      告；及於95年11月30日晚間23時許，證人乙○○與被告相
      約在被告位於彰化縣和美鎮○○路「全家便利商店」前，
      乙○○以三千元為代價，向被告購買海洛因之事實，均堪
      認定。又本於罪疑唯輕有利於被告之原則，本院乃採有通
      訊監察譯文內容為輔，以此最有利之原則從嚴認定被告販
      賣海洛因予證人乙○○之次數及計算其犯罪所得。
（三）被告販賣海洛因予己○○部分
      證人己○○於本院審理中證陳：「（請提示偵訊筆錄第7
      、8頁，這是否是你出於自由意識所述，是否說過這些話
      ？是否實在？）是出於自由意識所述，也都實在。」、「
      （剛才提示的警詢及偵訊筆錄有無看清楚？確認過？）是
      的。」、「（你說買六、七次，詳細次數為何？）忘記了
      。」、「（有無向被告購買毒品？）有。」、「（你在偵
      訊中所述是否實在？提示並告以要旨）實在。」等語；且
      與其在警詢、偵查證述之內容一致，復核與通訊監察譯文
      所載通話內容相符，且依監聽譯文中證人己○○與被告曾
      相約買賣毒品之通話內容，應堪認證人己○○，至少有於
      95年11月4日下午6時許，以其使用之0000-000000號行動
      電話，撥打庚○○使用之0000-000000號行動電話購買海
      洛因，庚○○即推由被告與證人己○○相約在彰化縣和美
      鎮○○路「弘裕紡織廠」附近，庚○○、被告共同以六千
      元之代價，販賣第一級毒品海洛因予證人己○○，及證人
      己○○於95年11月30日下午3時許，以其使用之0000-0000
      00號行動電話，撥打被告使用之0000-000000號行動電話
      ，二人相約在彰化縣和美鎮○○路之「全家便利商店」前
      ，被告以五百元之代價，販賣第一級毒品海洛因予證人己○○。又本於罪疑唯輕有利於被告之原則，本院乃採有通
      訊監察譯文內容為輔，以此最有利之原則從嚴認定被告販
      賣海洛因予證人己○○之次數及計算其犯罪所得。
（四）被告販賣海洛因予丁○○部分
   1、按證人之陳述有部分前後不符，或相互間有所歧異時，或
      因記憶淡忘、或事後迴護被告、或因其他事由所致，究竟
      何者為可採，法院仍得本其自由心證予以斟酌，非謂一有
      不符或矛盾，即應認其全部均為不可採信；尤其關於行為
      動機、手段及結果等之細節方面，證人之證言，有時亦有
      予渲染之可能；然其基本事實之陳述，若果與真實性無礙
      時，則仍非不得予以採信（最高法院74年臺上字第1599號
      判例要旨、90年度臺上字第6078號判決要旨參照）；況認
      事採證、證據之取捨及證據證明力之判斷，俱屬事實審法
      院之職權，苟無違證據法則，自不能指為違法；是供述證
      據前後雖有差異或矛盾，事實審法院非不可本於經驗及論
      理法則，斟酌其他情形，作合理之比較，定其取捨；其就
      供述證據之一部，認為真實者，予以採取，亦非法則所不
      許。因之，證人供述之證據，前後縱有差異，事實審法院
      依憑證人前後之供述證據，斟酌其他證據，本於經驗法則
      與論理法則，取其認為真實之一部，作為論罪之證據，自
      屬合法（最高法院90年度臺上字第6943號判決要旨參照）
      。
   2、經查，證人丁○○已於警詢中證稱：「（警方提示95年10
      月11日16時32分04秒電話譯文及現場播放錄音給你月閱聞
      ，由000000000號行動電話，撥打給你所申登之000000000
      0行動電話，電話中所講的內容是何意思？該男子真實姓
      名為何？「四一」是何意思？）那也是我向他購買毒品的
      意思，該男子真實姓名我不知道他的名字，我只知道他叫
      「老牛」，「四一」是代表毒品的重量，四分之一錢。」
      、「（此次交易何種毒品？金額多少？交易地點在何處？
      是否有交易成功？）交易海洛因毒品，金額是新臺幣六千
      元，我記得是在我住的地方附近，在鹿和路路旁交易，五
      次交易有成功，但是這次是「老牛」叫他的「少年的」外
      號叫「阿弟阿」的年輕男子拿來給我的。」、「（警方提
      示95年11月3日00時4分42秒電話譯文及現場播放錄音給你
      月閱聞，由你所申登之0000000000行動電話，播打給0000
      00000號行動電話並由一名男子接聽，電話中所講的內容
      是何意？「簽一支」是何意思？）也是要買海洛因毒品，
      「簽一支」就是要買的意思。」、「（此次交易何種毒品
      ？金額多少？交易地點在何處？是否有交易成功？）交易
      海洛因毒品，金額是新臺幣六千元，我記得是在我住的地
      方附近，在鹿和路路旁交易，此次交易有成功，但是這次
      是「老牛」叫他的「少年的」外號叫「阿弟阿」的年輕男
      子拿來給我的。」等語明確。
   3、遞查，證人丁○○復於偵查中結證稱：「（今日在警局筆
      錄是否實在？）是。」、「（提示10月11日譯文，何意？
      ）「四一」指的就是四分之一錢，這次是向老牛買六千元
      ，也是對方派「阿弟」拿過來給我，我有指認「阿弟」，
      他就是甲○○。」、「（提示11月3日譯文，何意？）簽
      一支也是指要買六千元，我平時都是買六千元，所以不用
      講太多，這一次是甲○○拿過來給我。」等語明確；且與
      其在警詢、偵查證述之內容一致，復核與通訊監察譯文所
      載通話內容相符，且依監聽譯文中證人丁○○與被告曾相
      約買賣毒品之通話內容，應堪認證人丁○○至少有於95年
      10 月11日下午4時許、及於同年11月3日深夜0時許，向庚○○表示要購買第一級毒品海洛因四分之一錢，庚○○於
      電話中告知將由甲○○出面交易，並要證人丁○○將價金
      六千元直接交給甲○○，雙方相約在彰化縣鹿港鎮○○路
      旁某處交易，庚○○、甲○○共同以六千元之代價，販賣
      第一級毒品海洛因予證人丁○○之事實，應堪認定。
   4、證人丁○○固均於本院審理時翻異前詞，證述：「（毒品
      向誰買？）向「阿財」（音譯）買。」、「（除了阿財還
      有其他人嗎？）沒有。」、「（有無向在庭被告買？）沒
      有。」、「（你在警察局為何說向被告買？）我之前在另
      案就說這份筆錄不實在。」、「（你說在警察局所作的筆
      錄不實，為何不實？那時是否毒癮發作？）我沒有毒癮發
      作，我是當時怕牽連到我哥哥。」、「（這與你哥哥有何
      關係？）我怕我哥哥施用毒品被人知道，因為那支手機是
      他拿去撥打。」、「（毒品的來源？）當時警方叫我這樣
      說。」、「（000000000的電話是你的嗎？）是的，大部
      分是我使用。」、「（通話內容是什麼意思？審判長提示
      丁○○的警卷倒數第二通之譯文）我請庚○○幫我簽壹支
      六合彩。」、「（四分之一是什麼意思？審判長提示丁○○之警卷95年10月11日的通訊譯文第一通）簽41號，壹個
      號碼，是簽特別號。」云云。惟本院審酌證人於警詢、偵
      查中，就有向被告等購買海洛因等情，均為一致陳述；且
      上開證人於偵查中之證詞均經結證，並經證人丁○○確認
      證述內容無訛，有經簽名之訊問筆錄及結文可稽，證人丁○○復於本院審理中證稱: 「（在檢察官那裡作訊問筆錄
      的時候精神況狀好嗎？）好。」、「（是否在自由意識下
      陳述？）是的。」等語，故堪認係在具有相當誠懇性與正
      確性情況下作成。又上開證人衡情亦無在警詢、偵查中任
      意攀誣、設詞構陷被告之必要。再者，證人丁○○其證人
      戊○○為兄弟關係，證人戊○○亦向本件被告甲○○購買
      海洛因，業據證人戊○○於警、偵訊及本院審理中證述甚
      詳，證人丁○○於警、偵訊中證稱伊向被告購買毒品，不
      但無助於證人戊○○購買毒品嫌疑，反足使證據資料更指
      向證人戊○○亦有購買毒品施用之事實，是證人丁○○於
      本院審理中證稱: 「怕我哥哥施用毒品被人知道」等語一
      節，顯與事實相反，無可採取；及證人丁○○要簽賭六合
      彩賭博，何須大費周章透過庚○○，再由庚○○交代被告
      碰面處理？益見證人丁○○於本院審理中證稱：伊聯繫庚○○之通聯紀錄是簽賭六合彩賭博一節，亦與常情有悖，
      均不足取。另徵諸卷附通訊監察譯文內容，足認上開證人
      丁○○於警詢、偵查中所為之證言，均信而有徵；再參酌
      證人丁○○於警詢、偵訊時，因為案發之初，較無來自被
      告同庭在場之壓力而出於虛偽不實之證言，或事後串謀而
      故為迴護被告之機會等情狀綜合觀之，證人丁○○上揭於
      本院審理中所述，核與前揭事證不符，應係事後迴護被告
      而為虛偽不實之證述，均不足採信。又本於罪疑唯輕有利
      於被告之原則，本院乃採有通訊監察譯文內容為輔，以此
      最有利之原則從嚴認定被告販賣海洛因予證人丁○○之次
      數及計算其犯罪所得。
（五）被告販賣海洛因予戊○○部分
      證人戊○○迭警詢、偵查證陳伊有以三千元之代價，向被
      告購買海洛因一次等語明確；復於本院審理中結證稱：「
      （你認識被告嗎？）認識。」、「（你有無向被告買過毒
      品？）有。」、「（何時？）去年。」、「（買幾次？）
      一次。」、「（被告賣給你的是毒品，還是鎮定劑及葡萄
      糖？）毒品。」、「（一次買多少錢？）三千元。」、「
      （你原來有無向庚○○買？）有。」、「（你是另外向被
      告買？）是的。」、「（在何處交貨？）和美。詳細地點
      時間太久忘記了。」、「（0000000000是你的行動電話？
      ）是的。」、「（你撥打0000000000的行動電話，這支電
      話是誰的？）庚○○的電話。」、「（他叫我打給少年的
      電話0000000000。」、「（少年是誰？）阿弟仔。就是在
      庭的被告（證人當庭指認）。」等語明確，且與其在警詢
      、偵查證述之內容相符，復核與通訊監察譯文所載通話內
      容相符，自堪認定證人戊○○以三千元為代價，向被告購
      買海洛因，且被告確有交付海洛因1包予戊○○之事實，
      洵堪認定。又本於罪疑唯輕有利於被告之原則，本院乃採
      有通訊監察譯文內容為輔，以此最有利之原則從嚴認定被
      告販賣海洛因予證人戊○○之次數及計算其犯罪所得。
（六）證人庚○○固於本院審理中證陳：被告並無向伊拿過毒品
      ，伊雖認識乙○○、己○○、丁○○、戊○○等人，但沒
      買賣毒品情事等語。惟證人庚○○被檢察官認定係被告甲○○販賣毒品海洛因之共犯，且證人庚○○亦為本院另案
      販賣毒品海洛因案件之被告，有本院96年度訴字第1112號
      判決附卷可憑，倘其確有與被告甲○○販賣毒品海洛因，
      亦難期證述坦認有販賣毒品海洛因不諱，是證人庚○○之
      上開證詞，自難為被告有利之認定。
（七）被告雖辯稱其所販賣之物品，係鎮定劑加葡萄糖，不是海
      洛因云云。惟查，海洛因（英語：heroin或diacetylmorp
      hine；台灣又稱「四號」）屬於鴉片毒品系列中最純淨的
      精製品，使用初有感覺愉快安靜，無法集中精神，會產生
      夢幻現象；之後的12小時，身體由於得不到麻醉劑而不能
      正常運作，即時出現緊張、無法入睡、出汗、腸胃不適、
      四肢疼痛及痙攣等斷癮症狀。這症狀持續三到五天。濫用
      越久，斷癮症狀越長，過量使用造成急性中毒，症狀包括
      昏睡、呼吸抑制、低血壓、瞳孔變小，具高度心理及生理
      依賴性，此施用海洛因之「成癮性」為周知之事實；而鎮
      定劑固有鎮定神經、穩定情緒之效果，惟與海洛因究為不
      同藥性之物質，倘服用鎮定劑後具有與施用海洛因相同之
      夢幻現象或止癮效果，而具替代性，則一般施用海洛因成
      癮之人，即可購買普遍且價廉之鎮定劑止癮，何須寧可傾
      家蕩產、甚至作奸犯科以籌得購買之資，並甘冒毒品危害
      條例施用第一級毒品罪之處罰風險，以購買價格高昂之海
      洛因施用？是被告辯陳，本件其所販賣予證人乙○○、己○○、丁○○、戊○○等人之物品，只是鎮定劑加葡萄糖
      之粉末，並非海洛因之情節，與一般事理常情有悖，已難
      遽信。另證人戊○○、乙○○固於本院審理中證稱向被告
      購買之海洛因品質不佳等語，惟販賣毒品者為賺取差價，
      常在販賣前自行添加葡萄糖或其他物質，以增加重量再行
      販賣，被告所販賣海洛因之品質，自可能因其自行添加物
      之多寡、成分而受影響；況證人乙○○、己○○、丁○○
      為滿足其毒癮，尚且不止一次向庚○○、被告購買毒品以
      解癮，倘庚○○、被告所販賣之物為不具解癮功能之鎮定
      劑，證人乙○○、己○○、丁○○何以迭向被告購買施用
      ？足見被告本件販賣所交付之物，應摻有海洛因成分無訛
      。被告所辯其販賣之物為鎮定劑加葡萄糖一節，與一般事
      理常情不符，復無何對其有利之其他證據可供本院審酌，
      礙難採取。
（八）被告與證人己○○、乙○○、丁○○、戊○○彼此間並無
      特殊交情可言，參酌海洛因物稀價貴，且為政府嚴格查緝
      之違禁物，凡販賣毒品者，茍無利可圖，應無甘冒被供出
      來源或遭檢警查緝法辦之危險而平價供應無何交情可言之
      他人施用之理，因此其販入之價格必較出售之價格低廉，
      或以同一價格販賣而減少毒品之份量，而有從中賺取買賣
      價差牟利之意圖及事實，應屬合理之認定，倘無差額利潤
      可圖，衡情其應不致於甘冒風險，無端平白將毒品多次驕
      付給予他人吸食之可能，基上說明，足資認定被告販入海
      洛因之價格必較販出之價格為低，而有從中賺取差額利潤
      圖利事實，是被告具有營利意圖甚明。且證人己○○、乙○○、丁○○、戊○○倘均對被告拖欠貨款，已足見證人
      等人並無交易之誠意或購買之資力，被告衡情亦不致再繼
      而交付毒品，且證人己○○、乙○○、戊○○均於警詢、
      偵查及本院審理中，及證人丁○○於警詢、偵查中均證稱
      有交付貨款明確，被告辯稱因己○○、乙○○、丁○○、
      戊○○拖欠貨款，其均未收到錢云云，顯與常理、證據未
      合，亦難採信。
（九）此外，被告為警查獲時，復扣得電話號碼0000-000000號
      、0000-000000號之SIM卡各一張可資佐證。綜上所述，被
      告有上揭販賣第一級毒品海洛因之事實，均事證明確，應
      堪認定。
、論罪科刑：
（一）按刑法上所謂販賣行為，不以販入後復行賣出為必要，只
      要以營利為目的，而有販入或賣出二者其一之行為，即足
      構成，雖未及賣出，仍屬販賣既遂，其後復分次賣出，與
      先前之販入行為，均為販賣犯行而構成連續犯（參照最高
      法院88年度臺上字第2828號判決意旨）。次按刑事上販賣
      罪之完成，與民事上買賣契約之成立，二者之概念尚有不
      同，刑事上之販賣行為，則須以營利為目的，將標的物販
      入或賣出，有一於此，其犯罪行為始為完成，苟行為人尚
      未將標的物販入或賣出，即難謂其販賣行為已屬完成（參
      照最高法院88年度臺上字第3760號判決意旨）。復按販賣
      毒品之所謂販賣行為，係行為人基於營利之目的，而販入
      或賣出毒品而言。販賣毒品者，其主觀上須有營利之意圖
      ，且客觀上有販賣之行為，即足構成，至於實際上是否已
      經獲利，則非所問。即於有償讓與他人之初，係基於營利
      之意思，並著手實施，而因故無法高於購入之原價出售，
      最後不得不以原價或低於原價讓與他人時，仍屬販賣行為
      。必也始終無營利之意思，縱以原價或低於原價有償讓與
      他人，方難謂為販賣行為，而僅得以轉讓罪論處（最高法
      院93年度臺上字第165號刑事判決意旨參見）。
（二）按海洛因係毒品危害防制條例所定之第一級毒品，被告於
      營利之目的，以賺取量差之方式，販賣第一級毒品海洛因
      予乙○○、己○○、丁○○、戊○○等人，核被告甲○○
      所為，係犯毒品危害防制條例第四條第一項之販賣第一級
      毒品罪。被告販賣第一級毒品海洛因而持有海洛因之行為
      ，應為販賣第一級毒品之高度行為所吸收，不另論罪。被
      告與庚○○就上揭犯罪事實一、（一）、1，及（二）、1
      ，及（三）1、2，及（四）部分，就前揭販賣海洛因之犯
      行，二人間具有犯意聯絡及行為分擔，為共同正犯。又按
      ，刑事法若干犯罪行為態樣，本質上原具有反覆、延續實
      行之特徵，立法時既予特別歸類，定為犯罪構成要件之行
      為要素，則行為人基於概括之犯意，在密切接近之一定時
      、地持續實行之複次行為，倘依社會通念，於客觀上認為
      符合一個反覆、延續性之行為觀念者，於刑法評價上，即
      應僅成立一罪。學理上所稱「集合犯」之職業性、營業性
      、收集性或成癮性等具有重複特質之犯罪均屬之，例如經
      營、從事業務、收集、販賣、製造、散佈、成癮性所致之
      行為等行為概念者是（最高法院96年度臺上字第172號、
      95 年度臺上字第4686號、95年度臺上字第1079號判決參
      照）；且立法上，以營利為構成要件之犯罪，通常具有反
      覆實施同一犯罪行為之特性，因其本質乃多數行為之集合
      或一定行為之反覆實施，在立法上予以擬制，定為一罪。
      本案被告甲○○意圖營利，於密切接近之時、地，販賣第
      一級毒品海洛因共八次，顯係出於反覆、延續販賣第一級
      毒品海洛因之單一行為決意至明，在行為概念上，其多次
      販賣海洛因之行為，應評價認係實質上一罪之集合犯，均
      僅成立一販賣第一級毒品罪，公訴人起訴意旨認被告多次
      販賣第一級毒品海洛因係基於單一目的，多次密接販賣行
      為，為接續犯，尚有誤會，併此敘明。
（四）另按刑法第五十九條之「犯罪之情狀顯可憫恕，認科以最
      低度刑仍嫌過重者，得酌量減輕其刑」者，必須犯罪另有
      特殊之原因與環境等情，而在客觀上足以引起一般同情，
      認為即予宣告法定最低度刑期猶嫌過重者，始有其適用；
      至於犯罪之動機、犯罪之手段、次數、情節或犯罪後之態
      度等情狀，僅可為法定刑內從輕科刑之標準，不得據為酌
      量減輕之理由（最高法院95年度台上字第1319號判決意旨
      參照）。本件被告本於集合犯之包括一罪犯意所為之販賣
      第一級毒品之次數非少，依其犯罪情狀，在客觀上尚無從
      認為有足以引起一般同情之情形；復酌以販賣毒品海洛因
      流通上開毒品之管道，對國人身體健康、社會治安、經濟
      之危害甚鉅，實更應謹慎嚴格審酌刑法第五十九條規定之
      要件，是依上開說明，本院認被告尚無援引刑法第五十九
      條之規定酌減其刑之餘地。爰審酌被告雖尚無前科之素行
      、年紀尚輕涉世未深，惟明知海洛因為第一級毒品，使用
      容易成癮，濫行施用，非但對施用者身心造成傷害，且多
      有施用致死之案例，而因其成癮性，常使施用者經濟地位
      發生實質改變而處於劣勢，容易造成家庭破裂戕害國力，
      為國家嚴格查禁之違禁物，仍不顧其販賣對象可能面臨之
      困境，加以販賣，其販賣之對象有四人，頻率密集，販賣
      次數有八次，助長毒品流通，致生危害於社會甚鉅，復於
      遭查獲後矢口否認犯行、毫無悔意等一切情狀，爰量處如
      主文所示之刑，並就宣告刑為無期徒刑部分，依刑法第三
      十七條第一項規定對被告宣告褫奪公權終身，以昭炯戒。
（五）按犯罪在96年4月24日以前者，所宣告之有期徒刑、拘役
      或罰金，除中華民國九十六年罪犯減刑條例另有規定外，
      減其刑期或金額二分之一；又按犯毒品危害防制條例第四
      條之罪，經宣告死刑、無期徒刑或逾有期徒刑1年6月之刑
      者，不予減刑，中華民國九十六年罪犯減刑條例，同條例
      第二條第一項第三款、第三條第一項第七款定有明文。查
      本件被告犯罪時間均在96年4月24日以前，惟其所犯販賣
      第一級毒品犯行經宣告無期徒刑，依上揭規定皆不得減刑
      ，附此敘明。
（六）按犯毒品危害防制條例第四條之罪者，其供犯罪所用或因
      犯罪所得之財物之財物應予沒收，如全部或一部不能沒收
      時，追徵其價額或以其財產抵償之，該條例第十九條第一
      項規定甚明。由此項規定觀之，必限於所得者為金錢以外
      之其他財物而無法沒收時，始應追徵其價額。如所得財物
      為金錢而無法沒收時，則應以其財產抵償之，不發生追徵
      價額之問題（最高法院89年度臺上字第6946號、91年臺上
      字第5583號判決要旨參照）。且該條規定屬相對沒收主義
      之立法，依該條規定宣告沒收者，以屬於被告所有之供犯
      罪所用或因犯罪所得之物為限（最高法院93年度臺上字第
      462號判決意旨參照）。復按毒品危害防制條例第十九條
      第一項規定，犯販賣毒品罪者，其犯罪所得之財物均沒收
      之，係採義務沒收主義。故販賣毒品所得之對價，不問其
      中成本若干，利潤多少，均應全部諭知沒收，貫徹政府查
      禁煙毒之決心，以符立法本旨（最高法院91年度臺上字第
      2419號判決意旨參照）。又共同正犯之犯罪所得為新臺幣
      時，因係合併計算，且於全部或一部不能沒收時，以其財
      產抵償之，為避免執行時發生重複沒收、抵償之情形，故
      各共同正犯之間係採連帶沒收主義（最高法院95年度臺上
      字第925號判決意旨參照）經查：被告與庚○○先後共同
      販賣毒品海洛因予證人乙○○一次、證人己○○一次、證
      人丁○○二次、證人戊○○一次，合計獲取二萬四千五百
      元，依其與交易對象之交易狀態，已經收取，雖未經扣案
      ，惟無法證明已經滅失，且屬被告犯毒品危害防制條例第
      4 條之罪所得之財物，雖未扣案，仍應依毒品危害防制條
      例第十九條第一項規定諭知沒收，如全部或一部不能沒收
      時，以渠二人之財產連帶抵償之。又被告單獨販賣毒品海
      洛因予證人乙○○二次、證人己○○一次，合計獲取四千
      五百元，依其與交易對象之交易狀態，已經收取，雖未經
      扣案，惟無法證明已經滅失，且屬被告犯毒品危害防制條
      例第四條之罪所得之財物，雖未扣案，仍應依毒品危害防
      制條例第十九條第一項規定諭知沒收，如全部或一部不能
      沒收時，以其財產抵償之。
（七）至前開扣案之電話號碼0000-000000號、0000-000000號之
      SIM卡各一張，依國內電信公司一般定型化契約之約定，
      該晶片卡之所有權乃係屬電信公司所有，申請人僅因承租
      門號而取得晶片卡使用權；及本件另扣案之吸管、鐵夾子
      、行動電話機身、帳目表，被告辯稱與本件販賣毒品無關
      本院亦查無與被告販賣海洛因毒品有關，自毋庸依毒品危
      害防制條例第十九條第一項規定宣告沒收，並予敘明。
（八）公訴意旨雖以被告甲○○基於販賣第一級毒品海洛因之犯
      意，自95年10月間某日起，除前揭犯罪事實所認定之販賣
      予乙○○海洛因情節外，另有販賣海洛因予乙○○數十次
      ，且每次交易金額為一千元、二千元、三千元不等；及自
      95年10月間某日起，除前揭犯罪事實所認定之販賣予己○○海洛因情節外，另有販賣海洛因予己○○四次，每次交
      易金額為五百元至三千元不等，而認被告此部分亦涉有販
      賣第一級毒品海洛因罪嫌。然按犯罪事實應依證據認定之
      ，無證據不得認定犯罪事實，刑事訴訟法第一百五十四條
      第二項定有明文。而認定不利於被告之事實，須依積極證
      據，苟積極證據不足為不利於被告事實之認定時，即應為
      有利於被告之認定，更不必有何有利之證據，亦有最高法
      院30年上字第816號判例可資參照。經查：證人乙○○於
      本院審理中證陳：「（你有無向老牛買，然後由被告來交
      貨嗎？）有時我向老牛買，老牛自己來交貨。」、「（你
      打給老牛，老牛叫阿弟仔交貨的有幾次？你打給阿弟仔，
      阿弟仔來交貨有幾次？）我忘記了，時間太久，想不起來
      。」等語語，足見證人乙○○雖向被告及庚○○購買海洛
      因之次數甚多，但亦有由庚○○單獨販賣予證人乙○○之
      情形，此部分尚與被告無關；另證人己○○於本院審理中
      證陳其雖向被告買過海洛因，但購買之次數忘記了等語，
      且被告於本院行交互詰問時質問證人己○○: 「我只賣給
      你二、三次？」證人己○○沉默未行回答；另證人乙○○
      於本院審理中證陳向被告購買海洛因三至五次，並未能就
      購買之次數為確定之證言；且卷內亦無其他積極證據足資
      證明被告有販賣海洛因予乙○○、己○○如起訴書所載之
      次數、金額，是本院基於罪疑唯輕有利於被告之原則，乃
      以通訊監察譯文內容為輔，以此最有利之原則從嚴認定被
      告販賣海洛因予證人乙○○、己○○之次數及計算其犯罪
      所得，即如上揭犯罪事實欄之記載；既尚無從證明被告另
      有其他販賣海洛因之犯行，公訴意旨此部分犯嫌自屬不能
      證明，揆諸首揭法條及判例意旨說明，此部分本應為被告
      無罪之諭知，惟因公訴意旨認此部分與被告前揭經論罪科
      刑之販賣第一級毒品犯行部分，有集合犯之裁判上一罪關
      係，爰均不另為無罪之諭知，附此說明。
肆、證人丁○○於本院審理時，就被告有無販賣毒品情事等於案
    情有重要關係之事項，於供前具結而為虛偽陳述，所涉之刑
    法第一百六十八條偽證罪嫌，應由檢察官另行偵查後為適法
    之處理。
據上論斷，應依刑事訴訟法第二百九十九條第一項前段，毒品危
害防制條例第四條第一項、第十九條第一項，刑法第十一條、第
二十八條、第三十七條第一項，判決如主文。
本案經檢察官陳茂榮到庭執行職務
中    華    民    國     97     年     1    月    22    日
                  刑事第三庭      審判長法  官  姚銘鴻
                                        法  官  林秉暉
                                        法  官  吳俊螢
以上正本證明與原本無異。
如不服本判決，應於判決送達後10日內，向本院提出上訴書狀，
上訴書狀應「敘述具體上訴理由」，並按他造當事人之人數附繕
本。「切勿逕送上級法院」。
中    華    民    國     97     年     1    月    22    日
                                        書記官  林怡吟
附錄本案論罪科刑法條全文：
毒品危害防制條例第4條
製造、運輸、販賣第一級毒品者，處死刑或無期徒刑；處無期徒
刑者，得併科新臺幣1,000萬元以下罰金。
製造、運輸、販賣第二級毒品者，處無期徒刑或7 年以上有期徒
刑，得併科新臺幣700萬元以下罰金。


司法院資訊處製作；財團法人民間司法改革基金會備份。
